ACORDAO-COMPLETO-2483503

ACÓRDÃO 9830/2021 ATA 25/2021 - PRIMEIRA CÂMARA

VISTOS, relatados e discutidos estes autos que tratam de pedido de reexame interposto pelo Sr. Walter da Silva Jorge João contra o Acórdão 1187/2021-TCU-Primeira Câmara,
ACORDAM os Ministros do Tribunal de Contas da União, reunidos em sessão da Primeira Câmara, diante das razões expostas pelo Relator, em:
9.1. conhecer do pedido de reexame, com fundamento nos arts. 32, inciso I, 33 e 48 da Lei 8.443/1992, para, no mérito, negar-lhe provimento;
9.2. retornar os autos ao relator a quo a fim de que analise os documentos enviados pelo responsável, a título de atendimento da determinação consignada no item 1.8.1 do Acórdão 8196/2018-TCU-Primeira Câmara, reiterada na deliberação recorrida; e   
9.3. dar ciência desta decisão ao recorrente, ao Conselho Federal de Farmácia e ao Conselho Regional de Farmácia do Estado de Rondônia.

Pedido de reexame interposto pelo Sr. Walter da Silva Jorge João contra o Acórdão 1.187/20211ª Câmara, que aplicou multa ao responsável em razão do não atendimento de diligência.

Primeira Câmara

Conselho Federal de Farmácia.

3. Interessados/Responsáveis/Recorrentes:
3.1. Interessado: Conselho Regional de Farmácia do Estado de Rondônia (22.829.881/0001-90)
3.2. Responsável: Walter da Silva Jorge João (XXX.909.682-XX)
3.3. Recorrente: Walter da Silva Jorge João (XXX.909.682-XX).

13.1. Ministros presentes: Walton Alencar Rodrigues (Presidente), Benjamin Zymler (Relator) e Jorge Oliveira.
13.2. Ministro-Substituto convocado: Augusto Sherman Cavalcanti.
13.3. Ministro-Substituto presente: Weder de Oliveira.

ACORDAO-COMPLETO-2530810

Acórdão de Relação 1891/2022 - Primeira Câmara

Acórdão de Relação

BENJAMIN ZYMLER

Ministro-Substituto Weder de Oliveira.

Cuidam os autos de pedido de reexame interposto pelo Sr. Walter da Silva Jorge João contra o Acórdão 1187/2021-TCU-Primeira Câmara.
2.	O presente feito trata, originalmente, de representação acerca de possível omissão do Conselho Federal de Farmácia (CFF) no dever de apurar irregularidades ocorridas no Conselho Regional de Farmácia do Estado de Rondônia (CRF/RO) referentes às contas dos exercícios de 2012 e 2013, em cumprimento à determinação constante do item 1.8.1 do Acórdão 8196/2018-TCU-Primeira Câmara.
3.	Por meio desta deliberação, o Tribunal decidiu:
"1.8.1. 	determinar ao Conselho Federal de Farmácia, com fundamento no art. art. 8º, §1º, da Lei 8.443/1992, e no art. 197, §1º, do RI/TCU, que adote, no prazo de 90 (noventa) dias, providências com vistas à apuração das ocorrências descritas a seguir e a identificação dos responsáveis, alertando para o fato de que diante de fatos ensejadores de tomada de contas especial, a autoridade competente deve adotar, previamente à instauração do processo, medidas administrativas para a caracterização ou elisão do dano: 
1.8.1.1. 	pagamento irregular de diárias e verbas de representação, inclusive a pessoal extraquadro para participar de evento na própria capital (Porto Velho/RO) no exercício de 2012, notadamente relacionado à Sra. Francielli Aparecida Stodulski, esposa do Sr. João Dias de Oliveira Júnior, vice-presidente do CRF/RO à época; 
1.8.1.2. 	aquisição de bem imóvel (terreno) sem o devido processo licitatório, no valor de R$ 475.000,00, com área total de 1026 m², situado na Rua Almirante Barroso, 3554, Porto Velho/RO; 
1.8.1.3. 	oferecimento de curso de pós-graduação lato sensu (Farmacologia Clínica, Citologia Clínica, entre outros) sem autorização do Ministério da Educação ou de outras instâncias de controle acadêmico; 
1.8.1.4. 	irregularidades no concurso público 1/2011 para fiscal-farmacêutico". 
4.	Devidamente notificado desta decisão, o CFF informou que havia instaurado tomada de contas especial referente à gestão 2012/2013 no CRF/RO e que o mencionado processo seria remetido a este Tribunal assim que estivesse concluído.
5.	Na sequência, a então SecexTrabalho realizou diligência junto àquela autarquia, a fim de que ela enviasse a documentação comprobatória do atendimento do Acórdão 8196/2018-TCU-Primeira Câmara. A despeito da regular notificação do CFF, não houve nenhuma resposta. 
 6.	Por esse motivo, o Tribunal decidiu aplicar duas multas de R$ 15.000,00 ao Sr. Walter da Silva Jorge João, então presidente do CFF, adotando como fundamento o inciso IV e § o 1º do art. 58 da Lei 8.443/1992, além de reiterar a determinação constante do item 1.8.1 do Acórdão 8196/2018-TCU-Primeira Câmara.
7.	Irresignado com esta deliberação, o referido gestor interpôs o presente pedido de reexame, o qual mereceu a seguinte análise no âmbito da Serur - transcrição parcial com os ajustes de forma pertinentes:
"3.	Reitera-se o exame de admissibilidade realizado pelo Sar/Serur (peça 58) , que opinou pelo conhecimento do recurso, nos termos do artigo 48 da Lei 8.443/1992, c/c os artigos 285 e 286, parágrafo único, do RI/TCU, suspendendo-se os efeitos dos subitens 9.2, 9.3 e 9.4 do Acórdão 1187/2021-TCU-Primeira Câmara. O Excelentíssimo Senhor Ministro Benjamin Zymler, mediante despacho de peça 62, concordou com esta unidade técnica.
MÉRITO
4.	Delimitação
4.1	Constitui objeto do presente recurso definir se o recorrente apresenta justificativas razoáveis sobre o não atendimento de determinação e de diligência oriundas deste Tribunal.
5. Do não atendimento da determinação e da diligência
5.1.	O recorrente aduz os seguintes motivos para o descumprimento da determinação e da diligência oriundas do TCU:
5.2.	Preliminarmente, o pedido inicial não atendido restou enviado pelos Correios a esta autarquia federal em 27/03/2020, porém, se deu justamente quando do início da pandemia de Covid-19, sendo que, a partir de 17/03/2020, ou seja, dias antes, esta autarquia passou a funcionar, basicamente, em regime de Home Office e, decerto por algum equívoco no protocolo e encaminhamento de documentos digitalizados, bem como na troca de correspondências eletrônicas, o expediente pode ter se perdido dentre outros, observando-se que os procedimentos internos adotados então em regime de urgência ainda estavam na fase de adaptação.
5.3.	Contudo, Excelência, o pedido restou oportuna e devidamente atendido quando da remessa do reiterativo ofício por esta egrégia Corte de Contas e, sequencialmente, respondido (mediante o protocolo nº 65.515.287-1) , sendo adotados todos os procedimentos devidos no tocante a Tomada de Contas Especial (TCE) do exercício de 2012 junto ao Conselho Regional de Farmácia do estado de Rondônia (CRF/RO) , ora concluída, consoante a documentação anexa.
Análise:
5.4.	Antes de encetar a análise deste recurso, vem à baila a doutrina do Ministro Luís Roberto Barroso do STF:
O direito é o domínio da razão, da razão pública, que se projeta na Constituição e nas leis (grifos acrescidos) (in Sem data venia: um olhar sobre o Brasil e o mundo. 1ª Ed. Rio de Janeiro: História Real, 2020, p. 196) 
5.5.	De tal arte, sobre o tema da responsabilização e penalização da recorrente, traz-se à colação o disposto no art. 8º do Novo Código de Processo Civil (Lei 13.105, de 16 de março de 2015) :
Art. 8o Ao aplicar o ordenamento jurídico, o juiz atenderá aos fins sociais e às exigências do bem comum, resguardando e promovendo a dignidade da pessoa humana e observando a proporcionalidade, a razoabilidade, a legalidade, a publicidade e a eficiência (grifos acrescidos) .
5.6.	Acrescente-se o disposto no caput do art. 2º da Lei 9.784/1999:
Art. 2o. A Administração Pública obedecerá, dentre outros, aos princípios da legalidade, finalidade, motivação, razoabilidade, proporcionalidade, moralidade, ampla defesa, contraditório, segurança jurídica, interesse público e eficiência (grifos acrescidos) .
5.7.	Para a aferição da razoabilidade da conduta do recorrente, é de rigor considerar a "lógica do razoável" de Luís Recaséns Siches.
5.8.	Sobre a "lógica do razoável", cumpre fazer um breve histórico sobre sua elaboração:
	Em 1926, Siches frequentou um curso na Universidade de Viena, com Fritz Scheir, discípulo de Kelsen e Husserl, no qual foi apresentada uma análise de todos os métodos de interpretação, de que se tinha conhecimento, dentre os propostos ao longo da história jurídica. Procurava-se, com essa análise, encontrar os critérios de eleição dos referidos métodos, mas a conclusão resultou decepcionante: não havia nenhuma razão justificada, nem em termos gerais, nem em situações singulares, para preferir-se um método de interpretação em detrimento dos outros. Essa conclusão, ademais, só constatava uma velha realidade: nunca, Jurista algum que tivesse realizado um estudo pluralista de métodos de interpretação conseguira, com razões plausíveis, escolher um dos métodos, por ser o mais correto e repudiar os demais.
	Alguns anos antes, prossegue Siches, já Benjamin Cardoso, ao analisar suas experiências jurídicas, procurou saber quais eram os métodos que empregava na interpretação do Direito positivo vigente. E, em termos de grande sinceridade, concluiu que primeiro buscava a solução mais justa e depois se preocupava em encontrar, dentre os métodos de interpretação, o que melhor serviria par justificar suas decisões.
	Como superação desses problemas, Recaséns Siches preconiza o emprego de um só método: o da lógica do razoável, definido como uma razão impregnada de pontos de vista estimativos, de critérios de valoração, de pautas axiológicas que, ademais, traz consigo os ensinamentos colhidos da experiência própria e da do próximo, através da história (Lídia Reis de Almeida Prado, in Direito, Cidadania e Justiça. Ensaios sobre Lógica, Interpretação, Teoria, Sociologia e Filosofia Jurídicas, 1995, p. 64-65) 
5.9.	É da pena fluente do jurisconsulto Luís Recaséns Siches:
"La lógica tradicional pura - en cualquiera de sus manifestaciones -, es el instrumento adecuado para tratar com las ideas puras a priori - tales como los axiomas lógicos, las leyes del silogismo, los princípios matemáticos, etc. - y para la aprehensión de los hechos de la naturaleza. Por eso se la suele llamar lógica físicomatemática.
 (...) 
Ahora bién, la lógica tradicional o físico-matemática no es adecuada para tratar la vida humana ni sus problemas prácticos; por consiguiente, tampoco para los menesteres jurídicos, entre los cuales figura la interpretación del Derecho. Para todo cuanto pertenezca a nuestra humana existencia - incluyendo la práctica del Derecho - hay que emplear un tipo diferente del logos, que tiene tanta dignidad como la lógica tradicional, si es que no es superior a la de ésta: hay que manejar el logos de lo humano, la lógica de lo razonable, la cual es razón, tan razón como la lógica lo racional, pero diferente de ésta. La lógica de lo humano o de lo razonable es una razón impregnada de puntos de vista estimativos, de critérios de valoración, de pautas axiológicas, que, además, lleva a sus espaldas como aleccionamiento las enseñanzas recibidas de la experiência, de la experiencia propia y de la experiencia del prójimo, a través de la historia" (grifos acrescidos) (in Tratado General de Filosofia del Derecho, Vigésima Edición, México: Editorial Porrúa, 2010, p. 642) .
5.10.	Seguindo as pegadas de Recaséns Siches, ensina Luis Gustavo de la Cruz Mallaupoma:
	Recaséns Siches considera que los juristas han cometido un grave error en la teoria y la práctica jurídicas del siglo XIX, por haber querido tratar los contenidos de las normas jurídicas empleando métodos de la lógica tradicional, es decir de la lógica habitualmente llamada matemático-física, deductiva, silogística, sistemática, de la lógica que va desde su fundación en el Organon de Aristóteles hasta las lógicas contemporáneas; que si bien esa lógica vale para la matemática, la física y otras ciências de la naturaleza, es inservible para el tratamiento de los problemas prácticos de conducta humana - domésticos, familiares, económicos, sociales, jurídicos, etc. Ahora bien, esa lógica de "lo racional", la lógica pura, la lógica matemático física, todas consideradas como lógica tradicional no constituyen la totalidad de la lógica ya que es sólo una parte del logos, hay outra parte del logos - que es tan lógica como la racional pero diferente de ésta - que se denomina el logos de los assuntos humanos o lógica de lo razonable. Lo razonable pertenece al campo de la razón con igual o tal vez mejor derecho que lo meramente racional desde el ángulo formalista. Pertenece al reino de la lógica pero es diferente a la lógica de lo racional formalista, en el sentido tradicional es necesario tener em cuenta el campo de lo razonable como otro sector de la razón que también podemos denominar el logos de lo humano. En síntesis, estamos hablando de la aplicación del logos de lo razonable a la interpretación de normas, a las decisiones administrativas y a las sentencias judiciales, porque en matéria de interpretación, debemos trabajar com razones. La lógica de lo razonable es una razón impregnada de puntos de vista estimativos, de critérios de valoración, de pautas axiológicas que además lleva las enseñanzas recibidas de la experiencia propia y de la experiencia del prójimo a través de la historia. Por lo tanto, estamos dentro de um campo lógico, pero no de la lógica de lo racional, sino de la lógica de lo humano o de lo razonable. El problema de la interpretación del Derecho es un problema de lógica material, de lógica de los contenidos y no de lógica formal. Ante cualquier caso, fácil o difícil, hay que proceder razonablemente, percatándonos de la realidad y del sentido de los hechos, comprendiendo las valoraciones en que se inspira el orden jurídico positivo, viendo el propósito de la norma en cuestión y apreciando las valoraciones complementarias que produzca el Juez en armonia com dicho orden jurídico positivo, y, relacionándolos. De ese modo se debe llegar a la solución satisfactoria. Conviene destacar que este movimiento se ha gestado a partir de una Filosofía del Derecho que ha prestado mayor atención a la interpretación judicial (apud Manoel Antônio Teixeira Filho, in Comentários ao novo Código de Processo Civil sob a perspectiva do trabaho: (Lei 13.105, 16 de março de 2015) . São Paulo: LTr, 2015, p. 33-34) .
5.11.	Assim, vem à baila a doutrina de Alípio Silveira:
"Recaséns Siches, ao considerar os vários métodos modernos esboçados nos primeiros capítulos - método teleológico, método histórico-evolutivo ou progressivo, método da 'vontade da lei', nos mostra que cada um deles encerra uma parte da verdade, mas que a sua síntese final, em cada caso concreto, será dada pelo 'logos do razoável'. Mal comparando, a operação interpretativa se assemelha à execução de uma partitura musical. Vários são os instrumentos - no caso os métodos de interpretação - mas eles devem formar um conjunto harmônico, sob a batuta do maestro, no caso, o logos do razoável, o qual, como veremos em breve, corresponde à idéia básica do bem comum" (grifos acrescidos) (in Hermenêutica no Direito Brasileiro, vol. I: São Paulo: Editora Revista dos Tribunais, 1968, p. 83) .
5.12.	É nesse mesmo sentido a doutrina de José Frederico Marques:
Tendo em vista os critérios de justiça, segurança ou oportunidade, o intérprete adotará o método que lhe pareça mais acertado para o caso. Não há sistemas rígidos de interpretação. O entendimento mais razoável é o que deve prevalecer, pouco importando que tenha sido deduzido da interpretação exegética, da sistemática ou da teleológica. O logos del razonable, como destaca RECASÉNS SICHES, é que deve orientar o intérprete, visto que na aplicação do direito não se depara com a uniformidade lógica do raciocínio matemático e sim com a flexibilidade ou compreensão razoável a norma do ius scriptum. Com essa orientação pautou-se precedente do Superior Tribunal de Justiça, em cuja mente oficial se assentou que "a melhor interpretação da lei é a que se preocupa com a solução justa, não podendo o seu aplicador esquecer que o rigorismo na exegese dos textos legais pode levar a injustiças" (grifos acrescidos) (apud Mauro Schiavi, in Manual de Direito Processual do Trabalho, 4ª Ed., São Paulo: LTr, 2011, p. 120) 
5.13.	De mais a mais, ensina José Antônio Ribeiro de Oliveira Silva:
Em conclusão, Recaséns Siches propõe que "a única proposição válida que pode ser emitida sobre a interpretação é a de que o juiz, em todos os casos, deve interpretar a lei precisamente do modo que conduza à solução mais justa para resolver o problema apresentado à sua jurisdição". De modo que o exercício do logos de lo razonable ou de lo humano, "aplicado à interpretação jurídica, supera a pluralidade de métodos" de interpretação. Diante de qualquer caso, fácil ou difícil, o juiz deve proceder com bom-senso, verificando a realidade e o sentido dos fatos, buscando os valores nos quais se inspira o ordenamento jurídico positivo, ou até mesmo complementando esses valores, com a produção de outros, em harmonia com o referido sistema. E, assim, conjugando todos esses princípios, chegar a uma solução satisfatória, considerando-se como tal a decisão no sentido "do que o ordenamento jurídico considera como senso de justiça". O cerne da questão está, pois, em compreender que o conteúdo jurídico das normas prescritivas, proibitivas ou permissivas não pertence "ao pensamento regido pela lógica de tipo matemático, pelo racional", mas a outro campo do pensamento, que está regido por outro tipo de lógica, pela logica de lo razonable, de lo humano ou da razão vital e histórica.
Com efeito, na individualização da norma geral e abstrata, para solucionar o caso concreto, o juiz deve aplicar a lógica do razoável, de acordo com o senso de justiça. Se a norma conduz a uma solução justa, deve ser aplicada, e, em caso contrário, o juiz deve criar a norma jurídica particular, sem se preocupar com os métodos doutrinários de interpretação, aplicando a lei sempre de forma a solucionar a questão da maneira mais justa possível (grifos acrescidos) (in Magistratura e temas atuais do Direito: São Paulo: LTr, 2011, p. 138-139) .
5.14.	Sobre a incidência da "lógica do razoável" no Direito brasileiro, e mais especificamente ao Direito Administrativo, registra-se a doutrina de Carlos Henrique Bezerra Leite:
A lógica do razoável está implicitamente prevista no art. 5º da LINDB, segundo o qual "na aplicação da lei, o juiz atenderá aos fins sociais a que ela se dirige e às exigências do bem comum". Esta disposição é perfeitamente aplicável a todos os ramos do Direito, inclusive, e especialmente, no Direito do Trabalho (grifos acrescidos) (in Curso de Direito do Trabalho, 6ª ed., São Paulo: Saraiva, 2015, p. 112) .
5.15.	De salientar que o argumento da "lógica do razoável" já foi acolhido por este Tribunal, conforme se infere do seguinte excerto de voto do Excelentíssimo Senhor Ministro Augusto Nardes (TC Processo 030.349/2008-4, Acórdão 11231/2015-TCU-Segunda Câmara) :
17. De outro lado, a par das irregularidades atribuídas ao recorrente frente a todos os elementos que conformam a situação fática, e em busca da decisão mais justa, concordo com o auditor da Serur, quando afirma que (...) "é de mister a utilização da 'lógica do razoável', que tem tanta dignidade quanto a lógica tradicional pura, porém uma lógica impregnada de pontos de vista estimativos, de critérios de valoração e de pautas axiológicas".
5.16.	Assim, vale repisar que é de mister a utilização da "lógica do razoável", que tem tanta dignidade quanto a lógica tradicional pura, porém uma lógica impregnada de pontos de vista estimativos, de critérios de valoração e de pautas axiológicas.
5.17.	No caso concreto, a estimativa, o critério de valoração e a pauta axiológica devem levar em conta a atuação do homem médio (do bonus pater familiae) , aquele cujas diligências, sensibilidade, idiossincrasias e sentimentos éticos e morais sejam representativos da população brasileira. Eis o busílis.
5.18.	Sobre o tema, mutatis mutandis, traz-se à colação a doutrina de Sílvio Rodrigues:
Ao se perquirir se existe, ou não, erro de conduta por parte do causador do dano, deve-se "comparar o seu comportamento com aquele que seria normal e correntio em um homem médio, fixado como padrão. Se de tal comparação resultar que o dano derivou de uma imprudência, imperícia ou negligência do autor do dano, nos quais não incorreria o homem padrão, criado in abstracto pelo julgador, caracteriza-se a culpa, ou seja, o erro de conduta" (apud Milton Oliveira, in Dano Moral, 2ª Ed., São Paulo: LTr, 2011, p. 36) . 
5.19.	Foi nesse mesmo sentido o pensamento do Ministro Benjamin Zymler, por ocasião da prolação do Acórdão 33/2005-TCU-Plenário:
19. Ao analisar a existência de culpa, em qualquer uma de suas modalidades, adotarei como parâmetro para comparação a conduta esperada de um homem médio, diligente e probo - o equivalente ao princípio romano do bonus pater familiae. Ressalto ser pacífica a assimilação desse princípio pelo direito pátrio, tanto que, na época em que ocorreram os fatos ora sob exame, ele estava insculpido nos arts. 1.300 e 1.301 do Código Civil, no art. 153 da Lei das Sociedades Anônimas e no art. 142 do Código Comercial.
20. Desse princípio decorre que o agente público deverá agir como se estivesse cuidando dos seus próprios negócios, respondendo pelos danos que vier a causar em decorrência de condutas desidiosas ou temerárias. Assim, nas palavras de José Aguiar Dias, "a culpa pode ser entendida como a falta de diligência na observância da norma de conduta, isto é, o desprezo, por parte do agente, do esforço necessário para observá-la, com resultado não objetivado, mas previsível, desde que o agente se detivesse na consideração das conseqüências eventuais de sua atitude." (Da Responsabilidade Civil. 6ª ed. Rio de Janeiro: Forense, 1979) ".
5.20.	Pois bem. É de se observar que o recorrente foi devidamente notificado (peças 15 e 16) , tendo encaminhado a este Tribunal, em resposta, o OF/AUDT/CFF 161/2018, de 11/9/2018 (peça 18) . No entanto, continuou sem atender ao disposto no Acórdão 8196/2018-TCU-Primeira Câmara, deliberado em Sessão de 31/7/2018. Em seu recurso, aduz que houve o cumprimento do determinado pelo TCU, mediante documentação entregue em 19/8/2020 (vide peça 50) , referente ao protocolo nº 65.515.287-1, os quais seriam aqueles constantes da peça 54.
5.21.	É sobremodo importante ressaltar que, à peça 54, o recorrente trouxe à colação os seguintes documentos:
	(i) cópia de convocação, datada de 21/9/2020, para o Conselheiro Federal Efetivo pelo estado do Espírito Santo, Sr. Gedayas Medeiros Pedro, para que analise o processo de Tomada de Contas Especial do CRF-RO, exercícios de 2012 e 2013 (p. 4) ;
	(ii) cópia do Termo de recebimento, datado de 14/10/2020, firmado pelo Sr. Gedayas Medeiros Pedro, em que afirma ter recebido o processo referente a Tomada de Contas Especial do CRF/RO, referentes aos  Exercícios 2012 e 2013 (p. 5) ;
	(iii) cópia do Ofício 469/2020/PRES/CRF-RO, datado de 19/10/2010, destinado ao presidente do CFF, em que informa sobre diligências realizadas na Polícia Federal (p. 16) ;
	(iv) cópia do termo de declarações de Lérida Maria dos Santos Vieira, Ana Maria Pontes Caldas e de Leina Santos de Souza Matos, prestados à Polícia Federal (p. 17-22) ;;
	(v) cópia do Inquérito Policial 0018/2015-4-SR/PF/RO (p. 32-52) ;
	(vi) cópia do Ofício 1.416/2020-CAU/CFF, datado de 10/11/2020, endereçado ao Excelentíssimo Senhor Ministro Augusto Sherman Cavalcanti, em que afirma que o Conselho Federal de Farmácia adotou todos os procedimentos possíveis com relação aos fatos constantes do Acórdão 1927/2016-TCU-Primeira Câmara, acrescentando que fora instaurada TCE nos exercícios de 2012/2013 junto ao CRE/RO, onde tais processos já foram analisados pelo Conselheiro Relator, restando ser apreciado em Reunião Plenária do CFF. Como comprovação de que o CFF não foi omisso com relação à matéria em questão anexou o Ofício nº 469/0020/PRES/CREIRO, datado de 19 de outubro de 2020, o qual versa justamente sobre os documentos retirados na Polícia Federal por parte do CRF/RO, os quais se referem especialmente à movimentação bancária sem contabilização, bem como depoimentos de Diretores, Conselheiros e Colaboradores do CRF/RO, e relatórios de extratos de contas da UNICRED de 2011 a 2013 (p. 53-54) ;
	(vii) cópia da análise de um recurso administrativo originário do Conselho Regional de Farmácia do estado de Rondônia, examinado pelo Conselheiro Relator Gedayas Medeiros Pedro (p. 65-70) ;
	(viii) cópia do deliberado na Sessão da 497ª Reunião Ordinária do Conselho Federal de Farmácia realizada em Brasília, Distrito Federal, no dia 25/11/2020, em que se deliberou sobre a TCE CRF/RO (Processo Administrativo 924/2013, referente ao exercício de 2012) (p. 73-77) .
5.22.	Com a devida vênia, entende-se que os documentos supra, isoladamente ou em conjunto, não esclarecem a razão de se ter demorado mais de dois anos (o Acórdão 8196/2018-TCU-Primeira Câmara foi prolatado em Sessão de 31/7/2018 e a convocação para o Conselheiro Federal Efetivo pelo estado do Espírito Santo, Sr. Gedayas Medeiros Pedro, para que analisasse o processo de Tomada de Contas Especial do CRF-RO, exercícios de 2012 e 2013, ocorreu em 21/9/2020) para que se desse cumprimento ao determinado no Acórdão 8196/2018-TCU-Primeira Câmara. Neste estádio processual, não cabe a análise de mérito sobre a pertinência, ou não, do cumprimento ao determinado pelo TCU no Acórdão 8196/2018-TCU-Primeira Câmara, mas, tão somente, analisar se há justificativas pertinentes quanto ao descumprimento, por mais de dois anos, ao que foi ali deliberado.
5.23.	Posta assim a questão, retomando à lógica do razoável, cabe fazer a seguinte indagação: Será que um Presidente de Conselho Federal de Farmácia médio, que ganha honestamente a sua remuneração e está atento às suas responsabilidades perante a comunidade, deixaria de atender a uma determinação do TCU por mais de 2 anos? Aquele que assim procede, age com negligência e merece ser penalizado por este Tribunal, nos termos do art. 58, §1º, da Lei 8.443/1992. Noutro falar, havia uma determinação, inserida no Acórdão 8196/2018-TCU-Primeira Câmara, e o recorrente não conseguiu demonstrar, ainda que minimamente, quais foram as ações por ele empreendidas, durante mais de dois anos, a fim de dar cumprimento ao comando deste tribunal. 
5.24.	Acrescente-se que, sobre o descumprimento de diligência deste Tribunal, o recorrente aduz que teria havido problemas no encaminhamento de missivas, e, decerto, por algum equívoco no protocolo e encaminhamento de documentos digitalizados, bem como na troca de correspondências eletrônicas, o expediente pode ter se perdido dentre outros. Bem como que isso deveria ter sido ocasionado pelas novas rotinas adotadas devido à pandemia de Covid-19.
5.25.	É de se ressaltar que o recorrente, como presidente do CFF, é responsável pelo estabelecimento de rotinas procedimentais confiáveis, que impeçam o extravio de missivas oriundas do TCU. Daí exsurge sua culpa e a pena de multa que lhe foi aplicada, com fundamento no art. 58, IV, da Lei 8.443/1992.
5.26.	O tema da multa pode ser explorado por diversas correntes de pensamento, com destaque para o conhecimento filosófico, em razão de sua densidade e importância enquanto fonte do saber humano. 
5.27.	Nesse sentido, merece destaque a doutrina de Ronaldo Poletti:
O saber total exige a contribuição de todas as ciências, mas cabe à Filosofia unificar, estruturar e criticar o conhecimento, possibilitando o diálogo entre aquelas (in Filosofia e Direito - Direito e Filosofia. 1ª ed. Brasília, DF: Zakarewicz Editora, 2019, p. 113-114) .
5.28.	Nessa ordem de ideias, merecem destaque as seguintes ponderações filosóficas de Jorge Luiz Souto Maior e Valdete Souto Severo, os quais, baseando-se nas lições de Kant, Hegel, Rawls e Habermas, assim pontuam:
O sujeito de direitos é o indivíduo que, estando sozinho no mundo (sem o apoio das forças míticas e dos dogmas medievais) , é responsável por sua própria sorte. Por isso, autores comprometidos com tal racionalidade referem que o homem, exercendo sua liberdade, deve assumir deveres relacionados aos seus pares, que a moralidade do indivíduo consiste em que ele cumpra os deveres de sua posição social, que a responsabilidade perante os pares e as gerações futuras deve ser o limitador da liberdade individual ou que o direito de liberdade corresponde à responsabilidade, ao cumprimento de determinados deveres. Então, mesmo (ou principalmente) sob a perspectiva liberal, aos direitos correspondem deveres exigíveis pelo Estado e sujeitos a sanções por descumprimento (grifos acrescidos) (in O Processo do Trabalho como Instrumento do Direito do Trabalho e as Ideias Fora de Lugar do Novo CPC. São Paulo: LTr, 2015, p. 49) 
5.29.	Destarte, o recorrente, ao não atender tempestivamente à determinação e à diligência oriundas do TCU, sujeitou-se à multa aplicada pelos seus pares de controle externo da Administração Pública Federal. 
5.30.	A atuação pedagógica do Tribunal de Contas da União não se dá apenas por meio de suas determinações corretivas, mas, também, mediante sanções que aplica e que rapidamente são dadas a conhecer no seio social e no meio dos gestores públicos.
5.31.	Nesse sentir, opina-se pela negativa de provimento do presente recurso.
CONCLUSÃO
6.	Diante do exposto, conclui-se que o recorrente não apresentou justificativa razoável sobre o não atendimento tempestivo de determinação e de diligência oriundas deste Tribunal e, por via de consequência, deve ser negado provimento ao presente pedido de reexame.
PROPOSTA DE ENCAMINHAMENTO
7.	Diante do exposto, com base no art. 48 da Lei n. 8.443/92, submete-se o presente processo à consideração superior, propondo-se a adoção das seguintes medidas:
	a) conhecer do presente pedido de reexame, para, no mérito, negar-lhe provimento;
	b) informar o recorrente e demais interessados do acórdão a ser proferido, destacando que o relatório e o voto que o fundamentam podem ser acessados por meio do endereço eletrônico www.tcu.gov.br/acordaos."
8.	O corpo diretivo da Serur aquiesceu ao aludido encaminhamento.
	É o relatório.

não há

Não atuou.

PEDIDO DE REEXAME EM REPRESENTAÇÃO. OMISSÃO DO CONSELHO FEDERAL DE FARMÁCIA QUANTO À APURAÇÃO DE IRREGULARIDADES NO CONSELHO REGIONAL DE FARMÁCIA DO ESTADO DE RONDÔNIA. APLICAÇÃO DE MULTAS. RAZÕES RECURSAIS INSUFICIENTES PARA ELIDIR A IRREGULARIDADE. CONHECIMENTO E DESPROVIMENTO DO RECURSO. RETORNO DOS AUTOS AO RELATOR A QUO PARA VERIFICAR SE A DOCUMENTAÇÃO ENVIADA EM GRAU DE RECURSO IMPLICA O CUMPRIMENTO DA DECISÃO DO TCU.

REPRESENTAÇÃO (REPR)

Secretaria de Recursos (Serur); Secretaria de Controle Externo da Administração do Estado (SecexAdmin).

Cuidam os autos de pedido de reexame interposto pelo Sr. Walter da Silva Jorge João contra o Acórdão 1187/2021-TCU-Primeira Câmara.
2.	O presente feito trata, originalmente, de representação acerca de possível omissão do Conselho Federal de Farmácia (CFF) no dever de apurar irregularidades ocorridas no Conselho Regional de Farmácia do Estado de Rondônia (CRF/RO) referentes às contas dos exercícios de 2012 e 2013, em cumprimento à determinação constante do item 1.8.1 do Acórdão 8196/2018-TCU-Primeira Câmara.
3.	Por meio desta deliberação, o Tribunal decidiu:
"1.8.1. 	determinar ao Conselho Federal de Farmácia, com fundamento no art. art. 8º, §1º, da Lei 8.443/1992, e no art. 197, §1º, do RI/TCU, que adote, no prazo de 90 (noventa) dias, providências com vistas à apuração das ocorrências descritas a seguir e a identificação dos responsáveis, alertando para o fato de que diante de fatos ensejadores de tomada de contas especial, a autoridade competente deve adotar, previamente à instauração do processo, medidas administrativas para a caracterização ou elisão do dano: 
1.8.1.1. 	pagamento irregular de diárias e verbas de representação, inclusive a pessoal extraquadro para participar de evento na própria capital (Porto Velho/RO) no exercício de 2012, notadamente relacionado à Sra. Francielli Aparecida Stodulski, esposa do Sr. João Dias de Oliveira Júnior, vice-presidente do CRF/RO à época; 
1.8.1.2. 	aquisição de bem imóvel (terreno) sem o devido processo licitatório, no valor de R$ 475.000,00, com área total de 1026 m², situado na Rua Almirante Barroso, 3554, Porto Velho/RO; 
1.8.1.3. 	oferecimento de curso de pós-graduação lato sensu (Farmacologia Clínica, Citologia Clínica, entre outros) sem autorização do Ministério da Educação ou de outras instâncias de controle acadêmico; 
1.8.1.4. 	irregularidades no concurso público 1/2011 para fiscal-farmacêutico". 
4.	Devidamente notificado desta decisão, o CFF informou que havia instaurado tomada de contas especial referente à gestão 2012/2013 no CRF/RO e que o mencionado processo seria remetido a este Tribunal assim que estivesse concluído.
5.	Na sequência, a então SecexTrabalho registrou que havia efetuado pesquisa no sistema E-TCU e não tinha identificado nenhum processo de tomada de contas especial sob a responsabilidade do CRF/RO.
6.	Ato contínuo, a unidade técnica realizou diligência junto àquela autarquia, a fim de que ela enviasse a documentação comprobatória do atendimento do Acórdão 8196/2018-TCU-Primeira Câmara. A despeito da regular notificação, o CFF não enviou nenhuma resposta. 
7.	Por esse motivo, o Tribunal decidiu aplicar duas multas de R$ 15.000,00 ao Sr. Walter da Silva Jorge João, então presidente do CFF, tendo em vista o não cumprimento do Acórdão 8196/2018-TCU-Primeira Câmara e o não atendimento da diligência que lhe fora endereçada. Ademais, esta Corte de Contas resolveu reiterar a determinação constante do último decisum.
8.	Irresignado com esta deliberação, o referido gestor interpôs o presente pedido de reexame, no qual alega, em apertada síntese:
a)	o ofício não atendido foi enviado pelos Correios em 27/3/2020, justamente quando do início da pandemia da Covid-19, sendo que, a partir de 17/3/2020, ou seja, dias antes, o CFF passou a funcionar, basicamente, em regime de home office; decerto, por algum equívoco no protocolo e no encaminhamento de documentos digitalizados, bem como na troca de correspondências eletrônicas, o expediente pode ter se perdido em meio a outros, observando-se que os procedimentos internos adotados então, em regime de urgência, ainda estavam na fase de adaptação; e
b)	a diligência restou oportuna e devidamente atendida quando da remessa do ofício de reiteração, tendo sido adotados todos os procedimentos devidos quanto à tomada de contas especial (TCE) relativa ao CRF/RO, exercício de 2012, a qual foi concluída, consoante a documentação anexa.
9.	A Serur analisou a matéria e, em pareceres uniformes, propôs que o recurso fosse conhecido e, no mérito, desprovido.
10.	Feito esse necessário resumo, passo a decidir.
11.	Preliminarmente, conheço do pedido de reexame, por reputar atendidos os requisitos de admissibilidade previstos no art. 48 da Lei 8.443/1992.
12.	Quanto ao mérito, verifico que o Sr. Walter da Silva Jorge João não atendeu à diligência que lhe foi endereçada em 19/3/2020, tendo enviado resposta apenas ao ofício de reiteração da aludida medida processual, em expediente datado de 19/8/2020.
13.	Todavia, o ofício encaminhado na ocasião não detalhou as providências tomadas pelo CFF em face das irregularidades, até porque, como será demonstrado a seguir, a autarquia não tinha adotado nenhuma medida concreta para o cumprimento do item 1.8.1 do Acórdão 8196/2018-TCU-Primeira Câmara até então.
14.	Em sua resposta, o Diretor-Presidente do CFF destacou o seguinte:
"Informamos a Vossa Excelência que o monitoramento determinado no item 1.8.1 do Acórdão 8196/2018-TCU-Primeira Câmara, foi realizado pela Auditoria Interna do Conselho Federal de Farmácia - CFF junto ao Conselho Regional do Estado de Rondônia - CRF/RO [...] o qual esclarece:
'temos a informar que no momento não realizamos a cobrança dos valores em questão, posto que o processo que discute a legalidade ou não do pagamento está pendente de julgamento pelo Plenário do Conselho Federal de Farmácia.'"  (grifos acrescidos) .
15.	Nesse ponto, cabe lembrar que as irregularidades identificadas na prestação de contas do CRF/RO, relativas aos exercícios de 2012 e 2013, haviam ensejado determinação para instauração de tomada de contas especial por parte do Plenário do CFF, em sessão ocorrida no dia 29/5/2015 (peça 1, p. 59) .
16.	Entretanto, a então Secex/RO apurou, ainda na fase preliminar deste feito, que os processos administrativos pertinentes às irregularidades "[...] estavam na diretoria à espera de um conselheiro relator desde maio de 2017", circunstância que motivou a expedição da determinação consignada no Acórdão 8196/2018-TCU-Primeira Câmara.
17.	Tal situação perdurou até 21/9/2020, isto é, mais de dois anos depois, quando o Diretor-Presidente do CFF convocou o Conselheiro Federal Efetivo pelo estado do Espírito Santo, Sr. Gedayas Medeiros Pedro, para que analisasse o processo de tomada de contas especial do CRF-RO relativo aos exercícios de 2012 e 2013 (peça 54, p. 4) .
18.	Esse fato somente foi revelado no expediente recursal enviado pelo Sr. Walter da Silva Jorge João, o que demonstra que, na época da resposta da reiteração da diligência, em agosto de 2020, o CFF não tinha adotado nenhuma medida concreta acerca da determinação constante do item 1.8.1 do Acórdão 8196/2018-TCU-Primeira Câmara.
19.	 Dessa forma, é possível concluir que o Diretor-Presidente da autarquia atuou em grave negligência, ao deixar de dar seguimento à apuração de irregularidades ocorridas no CRF/RO, mesmo após determinação do Plenário do CFF e desta Corte de Contas. Essa postura, além de ilegal, expôs indevidamente o Poder Público ao risco de prescrição, haja vista a recente mudança na jurisprudência do STF sobre o tema. Em minha visão, esse comportamento revela grande desleixo com a coisa pública, ou seja, uma atuação com grande distanciamento do dever de cuidado que era esperado do gestor, sendo adequada a conclusão a que chegou o auditor da Serur: 
"Posta assim a questão, retomando à lógica do razoável, cabe fazer a seguinte indagação: Será que um Presidente de Conselho Federal de Farmácia médio, que ganha honestamente a sua remuneração e está atento às suas responsabilidades perante a comunidade, deixaria de atender a uma determinação do TCU por mais de 2 anos? Aquele que assim procede, age com negligência e merece ser penalizado por este Tribunal, nos termos do art. 58, §1º, da Lei 8.443/1992. Noutro falar, havia uma determinação, inserida no Acórdão 8196/2018-TCU-Primeira Câmara, e o recorrente não conseguiu demonstrar, ainda que minimamente, quais foram as ações por ele empreendidas, durante mais de dois anos, a fim de dar cumprimento ao comando deste tribunal."
20.	Por esses motivos, reputo correta a multa imposta pelo item 9.2 do Acórdão 1187/2021-TCU-Primeira Câmara, com fulcro no art. 58, § 1º, da Lei 8.443/1992.
21.	Ainda sobre o assunto, cabe destacar que o recorrente fez juntar vários documentos, no afã de demonstrar que cumpriu, nessa oportunidade, o Acórdão 8196/2018-TCU-Primeira Câmara. Como bem pontuado pelo auditor da Serur, não cabe, neste estádio processual, "[...] a análise de mérito sobre a pertinência, ou não, do cumprimento ao determinado pelo TCU no Acórdão 8196/2018-TCU-Primeira Câmara, mas, tão somente, analisar se há justificativas pertinentes quanto ao descumprimento, por mais de dois anos, ao que foi ali deliberado".
22.	Dessa forma, cabe retornar os autos ao relator a quo para que dê prosseguimento ao monitoramento da aludida deliberação.
23.	   Com relação ao descumprimento da diligência, verifico que o responsável, em verdade, omitiu a realidade dos fatos ao encaminhar a resposta transcrita no item 14 supra. Considerando as informações que vieram à baila em seu pedido de reexame, é possível afirmar que ele respondeu apenas formalmente ao ofício que lhe fora endereçado, o que implica dizer que houve descumprimento da diligência em seu aspecto material. 
24.	Com isso, não guardam relevância os argumentos do defendente de que o não cumprimento do ofício de diligência originalmente enviado decorreu de falhas internas da autarquia, devido à instituição do regime de home office na entidade.	
25.	Sendo assim, também julgo adequada a multa que lhe foi imposta no item 9.3 do Acórdão 1187/2021-TCU-Primeira Câmara, com base no art. 58, inciso IV, da Lei 8.443/1992.
26.	Diante de todo o exposto, VOTO por que seja adotada a deliberação que ora submeto a este Colegiado.
TCU, Sala das Sessões, em 20 de julho de 2021.
BENJAMIN ZYMLER 
Relator